---
title: "Poročilo pri predmetu Analiza podatkov s programom R"
author: "NEŽA HABJAN"
output:
  html_document: default
  pdf_document:
    includes:
      in_header: lib/styles.sty
    latex_engine: xelatex

---

```{r setup, echo=FALSE, warning=FALSE,results='hide', message=FALSE}
# Če želimo nastaviti pisave v PDF-ju, odkomentiramo
# in sledimo navodilom v programu.
#source("fontconfig.r", encoding = "UTF-8")

# Uvoz vseh potrebnih knjižnic
source("lib/libraries.r", encoding = "UTF-8")
```

# Izbira teme

Preučila bom vpliv višine mesečnega dohodka (realno gledano po kupni moči) državljana nekaterih izbranih evropskih držav, na njihovo udejstvovanje v športu in delež izdatkov za športne aktivnosti. S tem bom povezala zdravstveno stanje povprečnega državljana (daljše in resnejše bolezni ter življenjsko dobo). Moj cilj pri analizi podatkov je ugotoviti kako status oziroma finančna preskrbljenost posameznika vpliva na lastno skrb za zdravje, v smislu športnih aktivnosti in koliko se to dejanjsko pozna v celotni populaciji.

***


# Obdelava, uvoz in čiščenje podatkov

```{r uvoz, echo=FALSE,warning=FALSE, message=FALSE}

source("uvoz/uvoz.r", encoding = "UTF-8")
```
Podatki, s katerimi sem delala v tej fazi projekta, se nahajajo v petih tidydata tabelah:

Spremenljivke:
- leta
- države
- delež premalo aktivnega prebivalstva
- življenjska doba
- delež dohodka, ki ga posameznik nameni športnim aktivnostim
- delež prebivalstva z daljšimi, resnejšimi boleznimi

tabele po vrsti prikazujejo:

1. TABELA
povprečno življenjsko dobo državljanov izbranih držav v letih od 2010 do 2015
(država, spol, starost)

2.TABELA
delež potrošnje za športne aktivnosti, ločena na zunanje, notranje športne objekte, opremo za športne aktivnosti in športno udejstvovanje
(država, potrošnja)

3.TABELA
delež prebivalstva z resnejšimi boleznimi, v letu 2010, po izbranih državah
(država, leto, vrednost)

4.TABELA
delež potrošnje državljanov za zdravje in rekreacijo
(država, leto, delež)

5.TABELA
delež premalo aktivnih državljanov po državah, za leto 2010
(država, spol, število)


ZDRUŽENI TABELI:

-prikaz podatkov aktivnosti državljanov in pričakovane življenjske starosti
(država, spol, število, starost)

-povezava med deležem potrošnje za športne aktivnosti in številom resneje obolelih državljanov v posamezni državi
(država, potrošnja, leto, vrednost)

***

# Analiza in vizualizacija podatkov



```{r vizualizacija, echo=FALSE, message=FALSE, warning=FALSE}

source("vizualizacija/vizualizacija.r", encoding = "UTF-8")
```

Prvi graf prikazuje višino potrošnje za posamezno športno področje, za vsako državo posebej. Vidimo lahko, da izbrane države največ denarja namenjajo rekreacijskim storitvam in pa gradnji in vzdrževanju tako notranjih kot tudi zunanjih športnih objektov. Zelo malo državljani zapravijo predvsem za športne pripomočke in opremo. Država, ki v splošnem zapravi za šport največ je Finska, najmanjši pomen pa temu daje Bolgarija. 

```{r graf1, echo=FALSE,warning=FALSE, message=FALSE, fig.align='center', fig.cap='Vpliv potrošnje za šport na število bolnih'}
print(graf1)
```

V naslednjem grafu sem želela prikazati gibanje deleža obolelih državljanov, v letih od 2007 do 2015, za vsako državo posebej. V večini primerov delež obolelih narašča, najbolj pa to naraščanje izstopa pri Finski in Latviji. Zanimivo krivuljo nam pokažejo tudi podatki za Bolgarijo, ki kažejo na precejšnji obrat v deležu obolelih v roku zadnjih 10 let.

```{r graf2, echo=FALSE, warning=FALSE, message=FALSE, fig.align='center', fig.cap='Vpliv športne aktivnosti na življenjsko dobo'}
print(graf2)

```

Tretji graf prikazuje gibanje skupne potrošnje vse držav v letih od 2007 do 2015, za dve področji: zdravje ter kulturo in šport. Potrošnja je izražena v odstotkih od celotne potrošnje državljanov. Iz grafov je dobro vidno, da skupna potrošnja (v deležu od celotne) za šport in kulturo upada, pri zdravju pa  je viden obraten trend - potrošnja rahlo narašča. 

```{r graf2, echo=FALSE, warning=FALSE, message=FALSE, fig.align='center', fig.cap='Vpliv športne aktivnosti na življenjsko dobo'}
print(graf3)

```

četrti graf je tortni diagram in prikazuje delež neaktivni državljanov v posamezni državi. Vidimo lako, da je največji delež neaktivni v Belgiji in Italiji, najmanjši pa v Grčiji. dobljeni rezultat je zanimiv, saj so v Grčiji torej najbolj aktivni in krati dočakajo eno najvišji starosti, Italijani pa s svojo tretinjsko neaktivnostjo dočakajo celo višjo starost od grkov. 

```{r graf2, echo=FALSE, warning=FALSE, message=FALSE, fig.align='center', fig.cap='Vpliv športne aktivnosti na življenjsko dobo'}
print(graf4)

```


Sledita še dva zemljevida. 

Prvi zemljevid je v sliki prikazan četrti graf. Nazorno se vidi, da so najbolj aktivni Grki, najmanj pa Italijani in Belgijci.

```{r zemljevid1, echo=FALSE,warning=FALSE, message=FALSE, fig.align='center', fig.cap='Zemljevid aktivnosti državljanov'}
ggplot() + geom_polygon(data = left_join(zemljevid, datazemljevid, 
                                         by=c("NAME_LONG"="Drzava")), 
                        aes(x=long, y=lat, group = group, fill = Stevilo)) + 
  guides(legend) + labs(title="Prikaz stevila premalo aktivnih drzavljanov v (%)") + 
  coord_cartesian(xlim = c(-25, 35), ylim = c(35, 70))
```

Drugi zemljevid vsebuje podatke o življenjski dobi državljanov nekaterih Evropskih držav, kjer se vidi, da najvišjo starost dočakajo Italijani, najnižjo pa Bolgari in Latvijci. rezultati so zelo zanimivi, saj ne moremo potegniti točnih smernic. Tako Italijani kot tudi Grki dočakajo ene najvišjih starosti, čeprav so si po aktivnosti povsem nasprotni.   


```{r zemljevid2, echo=FALSE, warning=FALSE, message=FALSE, fig.align='center', fig.cap='Zemljevid življenjske dobe državljanov'}
ggplot() + geom_polygon(data = left_join(zemljevid, tabelastarostizemljevid, 
                                         by=c("NAME_LONG"="Drzava")), 
                        aes(x=long, y=lat, group = group, fill = Starost)) + 
  guides(legend) + ggtitle("Prikaz povprecne zivljenjske dobe") +
  coord_cartesian(xlim = c(-25, 35), ylim = c(35, 70))
```

