---
title: "Poročilo pri predmetu Analiza podatkov s programom R"
author: "NEŽA HABJAN"
output:
  html_document: default
  pdf_document:
    includes:
      in_header: lib/styles.sty
    latex_engine: xelatex

---

```{r setup, echo=FALSE, warning=FALSE,results='hide', message=FALSE}
# Če želimo nastaviti pisave v PDF-ju, odkomentiramo
# in sledimo navodilom v programu.
#source("fontconfig.r", encoding = "UTF-8")

# Uvoz vseh potrebnih knjižnic
source("lib/libraries.r", encoding = "UTF-8")
```

# Izbira teme

Preučila bom vpliv višine mesečnega dohodka (realno gledano po kupni moči) državljana nekaterih izbranih evropskih držav, na njihovo udejstvovanje v športu in delež izdatkov za športne aktivnosti. S tem bom povezala zdravstveno stanje povprečnega državljana (daljše in resnejše bolezni ter življenjsko dobo). Moj cilj pri analizi podatkov je ugotoviti kako status oziroma finančna preskrbljenost posameznika vpliva na lastno skrb za zdravje, v smislu športnih aktivnosti in koliko se to dejanjsko pozna v celotni populaciji.

***


# Obdelava, uvoz in čiščenje podatkov

```{r uvoz, echo=FALSE,warning=FALSE, message=FALSE}

source("uvoz/uvoz.r", encoding = "UTF-8")
```
Podatki, s katerimi sem delala v tej fazi projekta, se nahajajo v petih tidydata tabelah:

Spremenljivke:
- leta
- države
- delež premalo aktivnega prebivalstva
- življenjska doba
- delež dohodka, ki ga posameznik nameni športnim aktivnostim
- delež prebivalstva z daljšimi, resnejšimi boleznimi

tabele po vrsti prikazujejo:

1. TABELA
povprečno življenjsko dobo državljanov izbranih držav v letih od 2010 do 2015
(država, spol, starost)

2.TABELA
delež potrošnje za športne aktivnosti, ločena na zunanje, notranje športne objekte, opremo za športne aktivnosti in športno udejstvovanje
(država, potrošnja)

3.TABELA
delež prebivalstva z resnejšimi boleznimi, v letu 2010, po izbranih državah
(država, leto, vrednost)

4.TABELA
delež potrošnje državljanov za zdravje in rekreacijo
(država, leto, delež)

5.TABELA
delež premalo aktivnih državljanov po državah, za leto 2010
(država, spol, število)


ZDRUŽENI TABELI:

-prikaz podatkov aktivnosti državljanov in pričakovane življenjske starosti
(država, spol, število, starost)

-povezava med deležem potrošnje za športne aktivnosti in številom resneje obolelih državljanov v posamezni državi
(država, potrošnja, leto, vrednost)

***

# Analiza in vizualizacija podatkov



```{r vizualizacija, echo=FALSE, message=FALSE, warning=FALSE}

source("vizualizacija/vizualizacija.r", encoding = "UTF-8")
```


Spodnji prvi graf prikazuje vpliv deleža potrošnje za šport na število resneje obolelih državljanov v posamezni državi. Zanimivo je, da ne moremo v celoti potegniti smernic ki bi opisovale trende, saj vidimo da ima npr. Finska največjo potrošnjo za športne aktivnosti med vsemi, a je hkrati tudi število obolelih med največjimi. Po drugi strani Bolgarija za šport nameni skoraj najmanj denarja, bolnih pa je prav tako zelo malo.

V naslednjem grafu sem želela predstaviti trende, kako športna aktivnost vpliva na življenjsko dobo ljudi. Iz grafa je razvidno, da višjo starost kot moški dočakajo ženske, kljub temu, da je pri prav vseh državah večji delež premalo aktivnih žensk kot pa moških.

```{r graf1, echo=FALSE,warning=FALSE, message=FALSE, fig.align='center', fig.cap='Vpliv potrošnje za šport na število bolnih'}

grafnova3 <- ggplot(data=nova3, aes(y=drzava, x=leto, col=potrosnja, size=vrednost)) + 
  geom_line() +
  ggtitle("Vpliv deleža potrošnje za šport na število bolezni")
```

```{r graf2, echo=FALSE, warning=FALSE, message=FALSE, fig.align='center', fig.cap='Vpliv športne aktivnosti na življenjsko dobo'}

grafnova4 <- ggplot(data=nova4, aes(x=Drzava, y=Spol, size=Stevilo, color=Starost)) + 
  geom_point() + 
  ggtitle("Vpliv športne aktivnosti na življenjsko starost")

```


Sledita še dva zemljevida. 
Prvi prikazuje število premalo aktivnih državljanov izbranih držav po Evropi, pri čemer vidimo, da je le teh najmanj v Grčiji, največ pa v Italiji in Belgiji.

Drugi zemljevid vsebuje podatke o življenjski dobi državljanov nekaterih Evropskih držav, kjer se vidi, da najvišjo starost dočakajo Italijani, najnižjo pa Bolgari in Latvijci.

```{r zemljevid1, echo=FALSE,warning=FALSE, message=FALSE, fig.align='center', fig.cap='Zemljevid aktivnosti državljanov'}


ggplot() + geom_polygon(data = left_join(zemljevid, datazemljevid, 
                                         by=c("NAME_LONG"="Drzava")), 
                        aes(x=long, y=lat, group = group, fill = Stevilo)) + 
  guides(legend) + ggtitle("Športna aktivnost državljanov")
```

```{r zemljevid2, echo=FALSE, warning=FALSE, message=FALSE, fig.align='center', fig.cap='Zemljevid življenjske dobe državljanov'}

ggplot() + geom_polygon(data = left_join(zemljevid, tabelastarostizemljevid, 
                                         by=c("NAME_LONG"="Drzava")), 
                        aes(x=long, y=lat, group = group, fill = Starost)) + 
  guides(legend) + ggtitle("Povprečna življenjska doba")

```

