---
title: "Analiza vpliva športnega udejstvovanja in potrošnje za šport na zdravje in življenjsko dobo ljudi"
author: "NEŽA HABJAN"
output:
  html_document: default
  pdf_document:
    includes:
      in_header: lib/styles.sty
    latex_engine: xelatex
runtime: shiny
---

```{r setup, echo=FALSE, warning=FALSE,results='hide', message=FALSE}
# Če želimo nastaviti pisave v PDF-ju, odkomentiramo
# in sledimo navodilom v programu.
#source("fontconfig.r", encoding = "UTF-8")

# Uvoz vseh potrebnih knjižnic
source("lib/libraries.r", encoding = "UTF-8")
```

# Izbira teme

Preučila bom vpliv višine mesečnega dohodka (realno gledano po kupni moči) državljana nekaterih izbranih evropskih držav, na njihovo udejstvovanje v športu in delež izdatkov za športne aktivnosti. S tem bom povezala zdravstveno stanje povprečnega državljana (daljše in resnejše bolezni ter življenjsko dobo). Moj cilj pri analizi podatkov je ugotoviti kako status oziroma finančna preskrbljenost posameznika vpliva na lastno skrb za zdravje, v smislu športnih aktivnosti in koliko se to dejanjsko pozna v celotni populaciji.

***


# Obdelava, uvoz in čiščenje podatkov

```{r uvoz, echo=FALSE,warning=FALSE, message=FALSE}

source("uvoz/uvoz.r", encoding = "UTF-8")
```
Podatki, s katerimi sem delala v tej fazi projekta, se nahajajo v petih tidydata tabelah.

Spremenljivke:

- Leta
- Države
- Delež premalo aktivnega prebivalstva
- Življenjska doba
- Delež potrošnje namenjene športnim aktivnostim
- Delež prebivalstva z daljšimi, resnejšimi boleznimi

Tabele po vrsti prikazujejo:

**1. TABELA** (html)
povprečno življenjsko dobo državljanov izbranih držav v letih od 2010 do 2015
(država, spol, starost)

**2. TABELA** (csv)
potrošnja v letu 2010 za športne aktivnosti, ločen na zunanje, notranje športne objekte, opremo za športne aktivnosti in športno udejstvovanje
(država, področje, potrošnja)

**3. TABELA** (csv)
delež prebivalstva z resnejšimi boleznimi, v letih od 2007 do 2015, po izbranih državah
(država, leto, starost, vrednost)

**4. TABELA** (csv)
delež potrošnje državljanov za zdravje in rekreacijo v letih od 2007 do 2015
(država, leto, področje, delež)

**5. TABELA** (html)
delež premalo aktivnih državljanov po državah, za leto 2010
(država, spol, število)


**ZDRUŽENI TABELI:**

- prikaz podatkov aktivnosti državljanov in pričakovane življenjske starosti
(država, spol, število, starost)

- povezava med deležem potrošnje za športne aktivnosti in številom resneje obolelih državljanov v posamezni državi (2007 - 2015)
(država, potrošnja, leto, vrednost)

***

# Analiza in vizualizacija podatkov



```{r vizualizacija, echo=FALSE, message=FALSE, warning=FALSE}

source("vizualizacija/vizualizacija.r", encoding = "UTF-8")
```
Pri vizualizaciji in analizi podatkov sem največ pozornosti posvetila povezavi med številom bolezni in pa potrošnjo za šport in ukvarjanjem s športom v posamezni državi. Glavne smernice sem zajela v treh grafih:

- Prvi graf prikazuje višino potrošnje za posamezno športno področje, za vsako državo posebej. Vidimo lahko, da izbrane države največ denarja namenjajo rekreacijskim storitvam in pa gradnji in vzdrževanju tako notranjih kot tudi zunanjih športnih objektov. Zelo malo državljani zapravijo predvsem za športne pripomočke in opremo. Država, ki v splošnem zapravi za šport največ je Finska, najmanjši pomen pa temu daje Bolgarija. 

```{r graf1, echo=FALSE,warning=FALSE, message=FALSE, fig.align='center' }
print(graf1)
```

- V naslednjem grafu sem želela prikazati gibanje deleža obolelih državljanov, v letih od 2007 do 2015, za vsako državo posebej. V večini primerov delež obolelih narašča, najbolj pa to naraščanje izstopa pri Finski in Latviji, kar je presenetljivo lede na premoženje, ki a Finci namenjajo športu. Zanimivo krivuljo nam pokažejo tudi podatki za Bolgarijo, ki kažejo na precejšnji obrat v deležu obolelih v roku zadnjih 10 let.

```{r graf2, echo=FALSE, warning=FALSE, message=FALSE, fig.align='center'}
print(graf2)

```

- Tretji graf prikazuje gibanje skupne potrošnje vse držav v letih od 2007 do 2015, za dve področji: zdravje ter kulturo in šport. Potrošnja je izražena v odstotkih od celotne potrošnje državljanov. Iz grafov je dobro vidno, da skupna potrošnja (v deležu od celotne) za šport in kulturo upada, pri zdravju pa  je viden obraten trend - potrošnja rahlo narašča. Upadanje potrošnje prve kategorije je lako tudi posledica vse manjšega zanimanja za kulturo, saj samega športa iz podatkov nisem mogla izluščiti. 

```{r graf3, echo=FALSE, warning=FALSE, message=FALSE, fig.align='center'}
print(graf3)

```


Sledita še dva zemljevida: 

- Prvi zemljevid je v sliki prikazana aktivnost državljanov izbranih držav. Nazorno se vidi, da so najbolj aktivni Grki, najmanj pa Italijani in Belgijci.

```{r zemljevid1, echo=FALSE,warning=FALSE, message=FALSE, fig.align='center'}
ggplot() + geom_polygon(data = left_join(zemljevid, datazemljevid, 
                                         by=c("NAME_LONG"="Drzava")), 
                        aes(x=long, y=lat, group = group, fill = Stevilo)) + 
  guides(legend) + labs(title="Prikaz stevila premalo aktivnih drzavljanov v (%)") + 
  coord_cartesian(xlim = c(-25, 35), ylim = c(35, 70))
```

- Drugi zemljevid vsebuje podatke o življenjski dobi državljanov nekaterih Evropskih držav, kjer se vidi, da najvišjo starost dočakajo Italijani, najnižjo pa Bolgari in Latvijci. Rezultati so zelo zanimivi, saj ne moremo potegniti točnih smernic. Tako Italijani kot tudi Grki dočakajo ene najvišjih starosti, čeprav so si po aktivnosti povsem nasprotni.   


```{r zemljevid2, echo=FALSE, warning=FALSE, message=FALSE, fig.align='center'}
ggplot() + geom_polygon(data = left_join(zemljevid, tabelastarostizemljevid, 
                                         by=c("NAME_LONG"="Drzava")), 
                        aes(x=long, y=lat, group = group, fill = Starost)) + 
  guides(legend) + ggtitle("Prikaz povprecne zivljenjske dobe") +
  coord_cartesian(xlim = c(-25, 35), ylim = c(35, 70))
```


# Napredna analiza podatkov

```{r analiza, echo=FALSE, message=FALSE, warning=FALSE}

source("analiza/analiza.r", encoding = "UTF-8")
```

V spodnjem grafu je prikazana napoved gibanja deleža obolelih Slovencev, glede na gibanje od leta 2007 dalje. Ta je prikazana preko linearne regresije in prikazuje trend upadanja deleža bolnih v Sloveniji ter s tem tudi skladno napoved za prihodnost.

```{r graf5, echo=FALSE, warning=FALSE, message=FALSE, fig.align='center', fig.cap='Napoved gibanja deleža bolnih za Slovenijo'}
print(graf5)

```

**ZAKLJUČKI IN UGOTOVITVE:**

Pri analizi podatkov sem prišla do nekaterih ugotovitev, ki se skladajo z mojimi pričakovanji, ter do drugih, ki so jim ravno nasprotne.
Zanimiva so opažanja o razlikah med povprečnimi življenjskimi dobami, v povezavi z aktivnostjo državljanov. Kot že omenjeno, se Italijani gibljejo najmanj, dosegajo pa najvišje starosti. To je torej lahko tudi posledica načina življenja, če se usmerimo na področja, ki se ne navezujejo na šport. Način prehranjevanja in nasploh življenjski ritem ter razvitost zdravstvenega sistema namreč tudi bistveno pripomorejo k podaljševanju življenjske dobe.
Poleg Italije je tu Finska, ki za športne aktivnosti zapravi daleč največ od vseh preučevanih držav, a se to ne opazi niti v stopnji aktivnosti, niti v številu resneje obolelih prebivalcev. 
V skladu z mojimi pričakovanji pa kljub državam, ki od tega odstopajo, v splošnem večjo potrošnjo za šport spremlja manjši delež obolelih, kar je razvidno predvsem iz shiny aplikacije.

Med moškim in ženskim spolom so opazne razlike v doseganju življenjske starosti (ženske živijo dlje) in hkrati v športni aktivnosti (moški se gibljejo več), a je pri obeh spolih viden trend: "bolj kot so v neki državi aktivni, nižja je povprečna življenjska doba", kar je zopet v nasprotju s pričakovanim. Sodobni način življenja je namreč podvržen delu in stresu, kar je lahko razlog za manjšo aktivnost, tehnoloija pa izboljšuje zmogljivosti zdravstvenega sistema, kar vodi v podaljševanje življenjske dobe. 

```{r shiny, echo=FALSE, message=FALSE, warning=FALSE}

shinyAppDir("shiny", options=list(width="100%", height=600))
```
 
 









